【裁判字號】    98,重訴,199
【裁判日期】    990107
【裁判案由】    拆屋還地
【裁判全文】
臺灣高雄地方法院民事判決             98年度重訴字第199號
原      告  乙○○
訴訟代理人  蔡建賢律師
複 代 理人  方春意律師
被      告  丙○○
當事人間拆屋還地事件，本院民國99年1月6日言詞辯論終結，判
決如下：
    主  文
被告應將坐落高雄縣鳳山市○○○段一一六九地號土地上如附圖
編號D 部分及同段一一七０地號土地上如附圖編號D1部分所示面
積共六百七十二平方公尺之地上物拆除後，將該占用之土地返還
予原告，及自民國九十七年七月二十四日起至返還上開土地之日
為止，按月給付原告新臺幣柒仟壹佰陸拾捌元。
原告其餘之訴駁回。
訴訟費用由被告負擔五分之四，餘由原告負擔。
本判決第一項關於返還土地部分，於原告以新臺幣貳佰壹拾萬元
供擔保後得假執行；關於返還不當得利部分，於原告以新臺幣
仟元供擔保後得假執行。
原告其餘假執行之聲請駁回。
    事實及理由
壹、程序部分：
  一、被告丙○○前經合法通知，猶未於言詞辯論期日到場，且
      核無民事訴訟法第386 條各款所列情形，爰依原告聲請就
      此部分由其一造辯論而為判決。
  二、按訴狀送達後，原告不得將原訴變更或追加他訴。但請求
      之基礎事實同一及擴張或減縮應受判決事項之聲明者，不
      在此限，民事訴訟法第255 條第1 項第2 、3 款分別定有
      明文。本件原告初以被告與光舜興業股份有限公司（以下
      稱光舜公司）、丁○○（均前經本院另行審結）、戊○○
      、甲○○及己○○等人無權占用高雄縣鳳山市○○○段11
      67、1169、1170、1171地號等4 筆土地（以下稱系爭土地
      ），並在其上搭蓋建物使用，進而起訴請求：(1)被告丁○○、甲○○、戊○○應就原告所有坐落於系爭1167、1171
      地號土地上之地上物騰空拆除並將土地交還與原告，並各
      自民國97年7 月24日起至交還土地日止按月給付新台幣（
      以下同）1 萬6371元；(2)被告丁○○、光舜公司、己○○
      、丙○○應就原告所有系爭1169、1170地號土地上之地上
      物騰空拆除並將土地交還予原告，並自97年7 月24日起至
      交還土地日止按月給付1 萬6371元；(3)願供擔保請准宣告
      假執行（參見本院卷第3 至4 頁）。嗣經本院就系爭土地
      進行勘驗並委請地政機關實施測量後，原告乃先於98年4
      月23日具狀對被告戊○○、己○○撤回起訴，其後又因與
      被告甲○○達成和解而於98年11月25日具狀撤回對被告甲○○之起訴，遂變更聲明為：(1)被告丙○○應將原告所有
      坐落系爭1169地號土地如附圖所示編號D 部分面積226 平
      方公尺、編號D1部分面積446 平方公尺竹木造等地上物騰
      空拆除並將土地交還予原告，並自97年7 月24日起至交還
      日止按月給付原告1 萬4336元；(2)願供擔保請准宣告假執
      行（見本院卷第207 至208 頁）。查原告變更訴之聲明請
      求將附圖所示編號D 、D1等部分拆除，係因本院委請地政
      機關實施測量後始得具體確認系爭土地上遭被告占用之範
      圍為何，乃屬民事訴訟法第256 條所規定補充或更正事實
      上或法律上陳述，尚非訴之變更追加。另就原告具狀撤回
      被告戊○○、己○○及甲○○部分，均係基於同一請求被
      告等拆除系爭土地上建物之基礎事實，且性質上屬於減縮
      應受判決事項之聲明，揆諸首揭說明，均應准許。
貳、實體部分：
  一、原告主張：系爭4 筆土地原為丁○○所有，前經債權人實
      行抵押權後聲請查封，由本院以96年度執字第25556 號強
      制執行事件（以下稱系爭執行事件）予以拍賣，嗣經原告
      依法買受，且於97年7 月23日辦理移轉所有權登記完畢並
      取得所有權。然系爭1169、1170號土地上如附圖編號D 、
      D1部分（面積各為226 平方公尺、446 平方公尺）係由被
      告以興建水池及搭蓋竹架之方式加以占用，且該等地上物
      前經系爭執行事件除去占有後，仍由被告無權占用迄今。
      為此爰依民法第767 條規定請求被告將如附圖編號D 、D1
      部分之地上物拆除後，將土地返還予原告。又被告無法律
      上原因占有使用系爭土地，使原告受有相當於租金利益之
      損害，爰依民法第179 條規定以系爭土地申報地價年息10
      % 為標準，請求被告返還此部分利益。並聲明：(1)被告應
      將如附圖編號D （面積226 平方公尺）、D1（面積446 平
      方公尺）所示水池及竹架予以拆除後，將土地返還予原告
      ，並自97年7 月24日起至交還日止按月給付原告1 萬4336
      元；(2)願供擔保請准宣告假執行。
  二、被告雖未於言詞辯論期日到場，惟依其先前所提出書狀（
      參見本院卷第97頁）乃主張：附圖編號D 、D1所示水池及
      竹架均為伊所興建等語。
  三、本院之判斷：
    (一)查系爭土地原係丁○○所有，前於86年11月19日設定抵押
      權予國泰世華銀行用以擔保債務，嗣因丁○○無力清償債
      務，遂由國泰世華銀行實行抵押權而向本院聲請強制執行
      ，經系爭執行事件於97年6 月20日實施拍賣（底價4656萬
      元），由原告以5806萬元得標拍定，遂經本院於97年7 月
      11日核發權利移轉證書，復於同年月23日辦理所有權移轉
      登記在案一節，有他項權利證明書、抵押權設定契約書、
      土地登記第二類謄本、拍賣不動產筆錄、投標書及不動產
      權利移轉證書在卷可稽（參見系爭執行事件卷第6 至17、
      211 至213 頁，本院卷第6 至10頁）。又被告前與丁○○
      簽訂土地租賃契約書，由丁○○將系爭土地中坐落鳳山市
      ○○○段光進地磅後面部分空地出租予被告作為經營釣蝦
      場使用，雙方約定租賃期間自91年12月1 日起至96年11月
      30日，遂由被告逕在附圖編號D 、D1所示範圍興建水池及
      搭建竹架而占用迄今，且前開建物均未依法辦理保存登記
      ，占用部分經測量面積分別為226 平方公尺（編號D ）及
      446 平方公尺（編號D1），其後本院乃於96年11月16日以
      雄院鳴96執溫字第25556 號執行命令除去被告與丁○○彼
      此間所約定之租賃權等情，亦有土地租賃契約書、前開執
      行命令、97年9 月17日執行筆錄及高雄縣鳳山地政事務所
      97年12年22日鳳地所二字第0970015152號函附面積附表暨
      土地複丈成果圖（即附圖）各1 份附卷可證（參見系爭執
      行事件卷第93至96、145 至146 、第296 頁，本院卷第80
      至82頁），是此部分事實均堪認定。
    (二)按不動產所有人設定抵押權後，於同一不動產上，得設定
      地上權或其他以使用收益為目的之物權，或成立租賃關係
      。但其抵押權不因此而受影響；前項情形，抵押權人實行
      抵押權受有影響者，法院得除去該權利或終止該租賃關係
      後拍賣之。又拍賣之不動產，買受人自領得執行法院所發
      給權利移轉證書之日起，取得該不動產所有權，債權人承
      受債務人之不動產者亦同；前項不動產原有之地上權、永
      佃權、地役權、典權及租賃關係隨同移轉，但發生於設定
      抵押權之後，並對抵押權有影響，經執行法院除去後拍賣
      者，不在此限。民法第866 條第1 、2 項及強制執行法第
      98條第1 、2 項分別定有明文。故不動產所有人於設定抵
      押權後，復就同一不動產與第三人訂立租賃契約，以致影
      響抵押權之實行者，依上開規定，執行法院得依聲請或職
      權於拍賣程序終結前，以裁定除去其租賃關係，依無租賃
      狀態逕行強制執行，原權利人尚不得執此對抗業已取得該
      不動產所有權之拍定人。準此，被告先前雖向系爭土地原
      所有權人丁○○承租土地使用，並在附圖編號D 、D1所示
      範圍興建水池及搭建竹架，然參以該租賃期間原應至96年
      11月30日終止，且於終止前業經本院核發執行命令除去被
      告與丁○○間前開租賃關係，並於同年月20日分別送達予
      渠2 人收受在案（參見系爭執行事件卷第145 至146 頁）
      ，依法應自收受之日起10日即同年12月1 日即告確定，揆
      諸前揭說明，被告自是日起即不得再本於前開租賃契約主
      張有權占有，亦不得持以對抗因法院拍賣而取得系爭土地
      所有權之原告，從而原告訴請被告拆除如附圖編號D 、D1
      所示地上物並返還該占用土地為有理由，應予准許。
    (三)原告所得請求相當於租金之不當得利數額為何？
      (1)按無法律上之原因而受有利益，致他人受有損害者，應
        返還其利益，民法第179 條定有明文。又依不當得利之
        法則請求返還不當得利，以無法律上之原因而受有利益
        ，致他人受有損害為要件，故其得請求返還之範圍應以
        對方所受之利益為度，非以請求人所受損害若干為準，
        無權占有他人土地，可能獲得相當於租金之利益為社會
        通常之觀念，最高法院61年度台上字第1695號著有判例
        可參。查被告既係無權占有系爭土地，且原告於97年7
        月23日業就系爭土地辦畢所有權移轉登記，是原告依法
        得依不當得利之法律關係，請求被告應自97年7 月24日
        起按月給付相當於租金之損害，合先敘明。
      (2)次者，建築房屋之基地租金，依土地法第105 條準用同
        法第97條規定，以不超過該土地申報價額年息百分之10
        為限，而該條所謂土地價額，依土地法施行法第25條規
        定係指法定地價而言，又法定地價依土地法第148 條規
        定，係指土地所有權人依土地法所申報之地價，在平均
        地權條例施行區域，當係指土地所有權人於地政機關舉
        辦規定地價或重新規定地價之時，於公告申報地價期間
        內自行申報之地價而言，未於該期間內申報者，則應以
        公告地價為其申報之地價（最高法院75年度台上字第37
        8 號判決意旨參照）。且依平均地權條例第16條中、後
        段規定，土地所有權人於公告期間申報地價者，其申報
        之地價超過公告地價百分之120 時，以公告地價百分之
        120 為其申報地價；申報之地價未滿公告地價百分之80
        時，得照價收買或以公告地價百分之80為其申報地價。
        此外，基地租金之數額除以基地申報地價為基礎外，尚
        須斟酌基地位置，工商業繁榮程度，承租人利用基地之
        經濟價值及所受利益等項，並與鄰地租金相比較，以為
        決定，並非必達申報總地價年息10% 最高額，最高法院
        68年度台上字第3071號判例亦可資參照。查系爭土地位
        於高雄縣鳳山市○鄰○○○○路，交通便利且商業機能
        良好等情，業據本院勘驗在卷，並有現場照片可證（參
        見本院卷第107 至110 頁），綜此本院乃認本件應以年
        息5%作為計算相當於租金之不當得利計算標準，方屬允
        恰。此外，依卷附土地登記第二類謄本（參見本院卷第
        14至17頁）所示，系爭土地自96年1 月起申報地價為每
        平方公尺2560元，另自同年6 月起公告地價為每平方公
        尺9000元，又原告就此部分主張應以申報地價（起訴狀
        誤載為公告地價）每平方公尺2560元計算，低於系爭土
        地公告地價數額，於法並無不當，故依此標準並以年息
        5%計算，再參以被告所不法占用面積為672 平方公尺（
        D 部分226 平方公尺＋D1部分446 平方公尺＝672 平方
        公尺），故原告得請求被告按月給付相當租金之不當得
        利數額為7168元（申報地價2560元×5%÷12個月×672
        平方公尺＝7168元，元以下四捨五入），至逾越上開部
        分之請求即屬無據，應予駁回。
  四、綜前所述，原告依據民法第767 條規定請求被告應將系爭
      土地如附圖編號D 、D1其上建物拆除，並將所占用土地返
      還予原告；另依民法第179 條規定請求被告應自97年7 月
      24日起至返還上開土地之日為止，按月給付7168元部分為
      有理由，應予准許，逾此範圍外之請求則屬無據，依法應
      予駁回。
  五、此外，原告業已陳明願供擔保聲請假執行之宣告，經核並
      無不合，爰就其勝訴部分酌定相當擔保金額准許之，至原
      告敗訴部分，其假執行之聲請即失所依附，併予駁回。
  六、據上論結，本件原告之訴一部有理由，一部無理由，依民
      事訴訟法第385 條第1 項、第79條、第390 條第2 項，判
      決如主文。
中    華    民    國    99    年    1     月    7     日
                  民事第六法庭  法  官   陳明呈
以上正本係照原本作成。
如不服本判決，應於判決送達後20日內向本院提出上訴狀，同時
表明上訴理由（原判決所違背之法令及其具體內容或依訴訟資料
可認為原判決有違背法令之具體事實）；如已於本判決宣示後送
達前提起上訴者，應於判決送達後10日內補具上訴理由（均須按
他造當事人之人數附繕本）。
中    華    民    國    99    年    1    月    7    日
                                 書記官   劉音利

司法院資訊處製作；財團法人民間司法改革基金會備份。
